【裁判字號】    99,上易,90
【裁判日期】    991207
【裁判案由】    偽造文書
【裁判全文】
臺灣高等法院花蓮分院刑事判決          99年度上易字第90號
上  訴  人  臺灣臺東地方法院檢察署檢察官
被      告  鄭熾芳
            鄭雄敬
共 同選 任
辯  護  人  金志雄律師
上列上訴人因偽造文書案件，不服臺灣臺東地方法院九十八年度
易字第二六五號中華民國九十九年六月三日第一審判決（起訴案
號：臺灣臺東地方法院檢察署九十七年度偵續字第二一號），提
起上訴，本院判決如下：
    主  文
上訴駁回。
    理  由
一、本案經本院審理結果，認第一審判決對被告鄭雄敬、鄭熾芳
    為無罪之諭知，核無不當，應予維持，並引用如附件第一審
    判決書記載之證據及理由。
二、檢察官上訴意旨略以：
（一）原審審理時已刻意就被告二人是否設定一般或最高限額抵
      押權訊問被告鄭雄敬，被告鄭雄敬明確回答欠多少就設定
      多少等語，也就是設定一般抵押權，原審竟忽略此項陳述
      ，逕以一般民眾未必知悉一般或最高限額抵押權之區別，
      曲解當事人原意而為有利被告二人之認定。
（二）本件檢察官起訴時原本就認定與周明珠無關，因此未將周
      明珠之陳述做為證據，原審竟引為無罪理由之一。
（三）原審以「對被告鄭熾芳之其他子女不公」、「對其他子女
      有所交代」等，此事實僅係動機，根本無法做為被告二人
      間僅有新臺幣（下同）六百至七百萬元債權債務關係，卻
      設定一千二百萬元一般抵押權之主觀上無使公務員登載不
      實之故意之理由，原審似混淆動機與構成要件故意之不同
      。
（四）被告鄭熾芳於偵查時自承動機為怕鄭雄敬亂花錢等語；被
      告鄭雄敬於偵查時自承鄭熾芳動機為怕伊再次投資失敗等
      語，原審竟率爾認定與設定抵押權無關連性。
（五）被告二人為父子關係，從被告鄭雄敬出生至今，被告鄭熾
      芳為其付出何止千萬元，被告鄭雄敬為盡孝道或返還債務
      ，交與被告鄭熾芳之金錢亦難估計，因此在雙方互有往來
      之情形下，應以被告二人主觀上所認定之債權債務金額為
      準，而被告二人於偵查中既自承僅有六百萬元至七百萬元
      之債務，應以此為標準。否則如原審之論理可採，親戚間
      即可任意設定抵押權以避免遭無擔保債權人強制執行。
    綜上所述，原審判決認事用法既有上開違誤，爰請撤銷原判
    決，另為適當之判決。
三、被告等堅決否認有使公務員登載不實之犯行，辯稱：被告鄭
    熾芳向代書葉振東詢問可否設定抵押權時，係詢以如何保障
    一千二百萬元之債權，係葉振東誤解其意而設定一般抵押權
    等語。經查：
（一）被告二人雖於偵查中供稱其等間之債務僅有六、七百萬元
      等語。然於本院審理時供稱其等間之債務實逾一千二百萬
      元等語。又證人徐蕉圓、徐任青、鄭宗政分別於原審審理
      時證稱：被告鄭熾芳有叫證人鄭宗政代其幫被告鄭雄敬還
      款三百餘萬元等情（見原審卷六十八頁至第七十四頁）。
      而上開被告鄭熾芳代被告鄭雄敬清償之三百餘萬元，並非
      在偵查中所供稱之六、七百萬元債務之內，是不能僅因被
      告二人曾在偵查中供稱其等間之債權、債務僅有六、七百
      萬元，即確認被告鄭雄敬僅向被告鄭熾芳借款六、七百萬
      元，且由上開證人徐蕉圓等人之證述觀之，更可確認被告
      間之債權、債務關係甚為複雜。
（二）按一般抵押權或最高限額抵押權之區別，並非一般民眾所
      得知悉，且證人即代書葉振東於偵查中證稱：被告鄭熾芳
      拿一堆資料到伊事務所，問伊他兒子跟人借錢有債務，而
      他兒子開本票要跟他借錢，再辦設定抵押行的通嗎？伊說
      可以，這樣對被告鄭熾芳比較有保障；被告鄭熾芳說他兒
      子需要錢，跟人家借錢，其有幫他兒子還錢，問伊如何才
      能保障自己，可不可以設定抵押，伊說可以，被告鄭熾芳
      就把資料拿來，說設定抵押權期間一年，金額一千二百萬
      元，利息不要計算等語（見九十七年度交查字第五三號卷
      第九十四頁、第九十五頁）。足認證人葉振東並沒有向被
      告鄭熾芳說明一般抵押權與最高限額抵押權之區別，且被
      告鄭熾芳如欲為虛偽之抵押權登記，當會於設定抵押權時
      加計債權利息，何以明確說明不要計算利息？又被告鄭雄
      敬雖曾供稱：欠多少債務，就設定多少抵押權等語。然其
      與被告鄭熾芳係父子關係，於設定抵押權時並未明確計算
      其等間之債權、債務究竟為何，而僅約略計算而採取一個
      概括的金額，再予設定抵押權，實屬常情。況被告鄭熾芳
      告訴代書葉振東設定抵押權時雖稱金額要保障一千二百萬
      元，但口語上所謂之「保障」，與法律上一般抵押權擔保
      之意義並非相同。果被告鄭熾芳確係擔心被告鄭雄敬因亂
      花錢而衍生更多之債務，最後仍須由其出面代償，故而希
      藉較高額之抵押權設定來保障其自己及其他子女之權益，
      其所設定之抵押權應屬最高限額抵押。惟依證人即承辦代
      書葉振東於偵查中之證詞觀之，葉振東並未對被告提出「
      保障」之要求作出進一步之說明，即逕為一般抵押權之設
      定（見九十七年度交查字第五三號卷第九十五頁），本院
      認為代書葉振東未探究被告鄭熾芳真意而發生誤會之可能
      性不能排除。是縱認被告二人於設定抵押權時，其等間之
      債權金額並未達一千二百萬元，依罪疑惟輕之原則，尚難
      遽行認定被告等主觀上具有使公務員登載不實之意圖。
（三）再按被告以外之人於審判外之陳述，雖不符前四條之規定
      ，而經當事人於審判程序同意作為證據，法院審酌該言詞
      陳述或書面陳述作成時之情況，認為適當者，亦得為證據
      。當事人、代理人或辯護人於法院調查時，知有第一百五
      十九條第一項不得為證據之情形，而未於言詞辯論終結前
      聲明異議者，視為有前項之同意，刑事訴訟法第一百五十
      九條之五定有明文。檢察官雖認其未將周明珠之陳述列為
      證據，原審竟將之列為無罪認定之證述，容屬有誤。然原
      審所引周明珠之刑事告訴狀及所附之證據，係附於檢察官
      所提出之臺灣臺東地方法院檢察署九十五年度他字第二九
      八號偵查卷第一頁至第七頁，且公訴檢察官於原審調查證
      據時，對於上開證據亦表示沒有意見（見原審卷第五十一
      頁背面），並未對上開證據聲明異議，是依前揭法條規定
      ，原審將上開證據加以審酌並無違誤。
四、揆諸前揭說明，被告二人於設定本件一般抵押權時，其等間
    確有債權、債務關係存在，且其等主觀上亦無虛偽設定之意
    圖。是原審認定並無違誤，本件檢察官上訴並無理由，應予
    駁回。
據上論結，應依刑事訴訟法第三百七十三條、第三百六十八條，
判決如主文。
本案經檢察官朱秋菊到庭執行職務。
中    華    民    國    99    年    12    月     7    日
                  刑事庭審判長法  官  何方興
                              法  官  王紋瑩
                              法  官  陳秋錦
以上正本證明與原本無異。
本件不得上訴。
中    華    民    國    99    年    12    月    7     日
                              書記官  吳璧娟

司法院資訊處製作；財團法人民間司法改革基金會備份。
